---
title: "Bitácora 2"
date: "2024"
format: pdf
editor: 
  markdown: 
    wrap: 72
always_allow_html: true
---

```{r}
#| echo: false
#| warning: false
library(extrafont)
library(tidyverse)
library(broom)
library(cluster)
library(knitr)
library(tidyr)
library(dplyr)
library(cowplot)
library(ggplot2)
library(scales)
library(hexbin)
library(kableExtra)

```

## Comando 1:

![](images/Captura%20de%20pantalla%20(347).png)

## Comando 2:

![](images/Captura%20de%20pantalla%20(348).png)

## Comando 3:

![](images/Captura%20de%20pantalla%20(349).png)

# Parte de Planificación

## Ordenamiento de la Literatura

```{r}
#| echo: false
#| warning: false
tabla <- data.frame(
  Tipo = c("Teórico", "Metodológico", "Teórico", "Temático", "Metodológico", 
           "Metodológico", "Temático", "Metodológico", "Teórico", 
           "Metodológico", "Temático"),
  Tema_General = c("Videojuegos y cultura japonesa", "Adicción a videojuegos", 
                   "Diversión en videojuegos", "Videojuegos y política", 
                   "Industria de videojuegos", "Marketing de videojuegos", 
                   "Innovación en videojuegos", "Experiencia de juego", 
                   "Psicología del juego", "Análisis de comportamiento", 
                   "Juegos móviles y mercado"),
  Tema_Especifico = c("Análisis de éxito global de videojuegos japoneses", 
                      "Uso de videojuegos como estrategia de afrontamiento emocional", 
                      "Concepto de diversión a través del análisis de videojuegos", 
                      "Ludoficción política en Steam", 
                      "Análisis de la industria del videojuego en España", 
                      "Plan de marketing para empresas de videojuegos", 
                      "Innovación en productos y éxito en videojuegos", 
                      "Procesamiento predictivo y disfrute de la incertidumbre en videojuegos", 
                      "Experiencia óptima (flow)", 
                      "Análisis experimental del comportamiento", 
                      "Estudio de mercado sobre juegos para móviles y gaming"),
  Titulo = c("Manga, anime y videojuegos japoneses: análisis de los principales factores de su éxito global",
             "Problematic video game use as an emotional coping strategy",
             "¿Qué hace divertido un videojuego? Acercamiento al concepto de diversión",
             "LA POLÍTICA A LA QUE JUGAMOS. CULTURA, VIDEOJUEGOS Y LUDOFICCIÓN POLÍTICA EN STEAM",
             "Análisis de la industria del videojuego en España",
             "Plan de marketing para una empresa de videojuegos",
             "Innovate or game over? Examining effects of product innovativeness on video game success",
             "Mastering uncertainty: A predictive processing account of enjoying uncertain success in video game play",
             "Flow: The Psychology of Optimal Experience",
             "The Behavior of Organisms: An Experimental Analysis",
             "Estudio de mercado sobre juegos para móviles y gaming"),
  Año = c(2012, 2019, 2015, 2024, 2024, 2024, 2022, 2022, 1990, 1938, 2024),
  Autores = c("Hevia, Carme Mangiron", "Di Blasi, Maria", "Guerrero Pastor, Marta", 
              "STEAM, ON", "Autor Desconocido", "Autor Desconocido", 
              "Handrich, Franziska; Heidenreich, Sven; Kraemer, Tobias", 
              "Deterding, Sebastian; Andersen, Marc Malmdorf; Kiverstein, Julian", 
              "Csikszentmihalyi, Mihaly", "Skinner, B.F.", "We Are Testers")
)
tabla %>%
  kable("html", caption = "Tabla ordenamiento de literatura") %>%
  kable_styling("striped", full_width = F)

```

# Enlaces de la Literatura

En su obra "The Behavior of Organisms" (1938), B.F. Skinner plantea que
el comportamiento se regula mediante un proceso de selección por
consecuencias, centrado en la interacción estímulo-respuesta. Su enfoque
analiza cómo los organismos cambian su conducta por los resultados
obtenidos de sus acciones. Por otra parte, este planteamiento contrasta
con la teoría de Csikszentmihalyi (1990), ya que él propone que el
comportamiento no depende de las consecuencias inmediatas, sino también
del nivel de inmersión que se logra cuando hay un equilibrio entre los
desafíos y las habilidades. Mientras Skinner pone énfasis en respuestas
automáticas ante estímulos, Csikszentmihalyi examina estados de
conciencia elevados, como el "flujo". Además, la obra de Skinner ofrece
una base experimental sólida sobre cómo el refuerzo modifica el
comportamiento, y el enfoque de Csikszentmihalyi complementa este modelo
al destacar la importancia de la motivación intrínseca y el disfrute de
la actividad como factores clave.

En "Flow: The Psychology of Optimal Experience" (1990), Mihaly
Csikszentmihalyi desarrolla el concepto de "flujo", un estado mental
caracterizado por la plena concentración y disfrute de una actividad
cuando las habilidades de la persona se alinean con el nivel de desafío
de la tarea. El concepto de "flujo" guarda una conexión relevante con
los estudios de Deterding et al. (2022) sobre los videojuegos, que
señalan que la incertidumbre es crucial para que los jugadores
disfruten. Por otro lado, ambos enfoques destacan la importancia de
mantener un equilibrio: en el caso del "flujo", entre habilidad y
desafío; y en los videojuegos, entre previsibilidad e incertidumbre. En
la industria de los videojuegos, mantener un equilibrio entre las
habilidades del jugador y el reto que ofrece el juego es esencial para
garantizar una experiencia satisfactoria y prolongada, esto con el fin
del que el jugador se sienta cómodo realizando los desafíos, pero no tan
cómodo como para que considere el juego demasiado fácil o absurdo.

¿El estudio "Innovate or Game Over?" (2022), de Handrich et al., analiza
cómo la innovación en las mecánicas y la presentación de los videojuegos
impacta directamente su éxito en el mercado. Los autores destacan que
las innovaciones en la jugabilidad pueden mejorar el rendimiento inicial
de un juego. El argumento sobre la necesidad de innovar en los
videojuegos se alinea con el análisis de Deterding et al., quienes
subrayan la importancia de la incertidumbre y el procesamiento
predictivo en la experiencia del jugador. Sin embargo, mientras
Deterding et al. se enfocan en aspectos psicológicos, Handrich et al.
adoptan una perspectiva más comercial y destacando cómo la innovación en
los videojuegos es clave para su competitividad en el mercado. Ambos
estudios revelan que la innovación no solo es crucial en el diseño y las
mecánicas de juego, sino también en la manera en que los jugadores
experimentan a esos cambios. Mantener el equilibrio entre las
expectativas del mercado y la experiencia del jugador resulta vital para
asegurar el éxito de un videojuego a largo y corto plazo.

En el estudio "Mastering Uncertainty: A Predictive Processing Account of
Enjoying Uncertain Success in Video Game Play" (2022), exploran cómo la
incertidumbre puede influir en el disfrute de los videojuegos y se
analiza cómo los jugadores manejan la incertidumbre, a través del
procesamiento predictivo, lo cual mantiene su interés en el juego.
Deterding et al proponen que la incertidumbre es un elemento esencial
para garantizar una buena experiencia al jugador, además sugieren que
estos desarrollan expectativas sobre los resultados lo que les permite
navegar la incertidumbre de manera efectiva. Y se dice que la
incertidumbre, en lugar de disminuir la satisfacción, mantiene a los
jugadores comprometidos y motivados lo que mejora su inmersión en el
juego. Por otro lado, al entender el papel de la incertidumbre los
desarrolladores deben considerar mecánicas del juego que puedan provocar
respuestas cognitivas que fomenten el disfrute. Además, los diseñadores
pueden crear experiencias más dinámicas que se adapten a las
expectativas cambiantes de los jugadores.

"The Impact of Video Games on the Players Behaviors: A Survey" (2019) de
Quwaider, et al., es un estudio que per sé contrasta los efectos
negativos y positivos de los videojuegos tratando de hacerlo desde una
óptica generalizada. En este estudio, los autores mencionan aspectos
negativos de los videojuegos como: adicción a los videojuegos y recaídas
y conductas violentas. Este último aspecto se alinea con lo encontrado
por Di Blasi(2020) en su análisis sobre los juegos MMROPG; género
también mencionado en este estudio. De forma más general, se menciona
que los videojuegos de carácter competitivo son los gatilleros de este
tipo de conductas antisociales, lo cual tiene mucho sentido si se
compara con los eventos deportivos más importantes en el país; como lo
es alguna final entre equipos de primera división, cuyos fanáticos son
capaces de violentarse entre sí dado que su equipo perdió (ganó).

Un estudio que es clave para entender el mercado en la actualidad es el
de los sPorts o deportes electrónicos. Gracias al aporte de Sergio
Mesonero (2019) en su artículo "eSports: pasado y presente de las
competiciones de videojuegos", se puede llegar a incluso simpatizar con
lo que representa esta industria. No es muy difícil notar en redes
sociales como muchas personas están en contra del financiamiento que se
les da a las competencias electrónicas, y no es de extrañar pues la
sociedad está acostumbrada a presenciar competiciones donde el contacto
físico es clave. La simpatía puede venir de parte del reconocimiento que
se le hace a los competidores, quienes tienen que entrenar de manera
frecuente sus artificios videojueguiles. No es difícil notar que este
fenómeno involucra un sistema de recompensa basado en la incertidumbre,
(características evocadas en el estudio "Mastering Uncertainty: A
Predictive Processing Account of Enjoying Uncertain Success in Video
Game Play" (2022)) en donde las consecuencias de la misma son más
severas (se gana o incluso se pierde dinero).

"Unravelling the complexity of the Video Game Industry: An integrative
framework and future research directions" (2023) es un estudio cuyo
enfoque es el mercado de los videojuegos desde un punto mucho más
económico. Los autores argumentaron las dimensiones monetarias que
abarca esta industria comprendida en millones de dólares. Los números
son buenos indicadores para argumentar la existencia de mercados
derivados de los videojuegos, como los son los sPorts mencionados por
Sergio Mesonero(2019) en su artículo "eSports: pasado y presente de las
competiciones de videojuegos". De acuerdo a Goh Edward et al., el
mercado de los videojuegos se mantendrá fuerte y se espera que siga
creciendo. Según la hipótesis del crecimiento en este mercado, los
jugadores esperarían juegos de calidad superior y más ideas innovadoras
como lo puede ser la creación de una nueva consola de sobremesa.

Un contraste interesante se da entre la entrevista realizada por Stuart,
K., (2008) "Interview: the science and art of Metacritic" y el artículo
de Imad, Khan., (2021) "Do Metacritic scores affect game sales?".
Mientras que el entrevistado (quien es un experto en crítica de
videojuegos) asegura que los beneficios de la crítica podrían ayudar a
mejorar las ventas y el contento de los videojugadores, Khan Imad
concluye que esto no es cierto mediante la conclusión de un estudio
realizado en 2012 que involucraba las ventas de videojuegos con sus
notas en Metacritic. Sin embargo, en la entrevista se habla de algo que
es muy cierto: las notas en Metacritic podrían incentivar a las empresas
desarrolladoras de videojuegos a innovar y/o mejorar la calidad de sus
productos. Además, las conclusiones de Khan Imad se basan en solamente
un estudio, por lo que es perfectamente cuestionable en muchos aspectos.

# Análisis Estadísticos

## Análisis Descriptivo

El resumen de cada variable constará de: la mediana, el promedio, mínimo
y máximo, rango y desviación estándar. Existirán variables como la fecha
de lanzamiento en donde se omitirán algunas mediciones.

### Resúmenes:

::: callout
**Jugadores estimados**:

-   Mediana: 150 000.

-   Promedio: 861937,2.

-   Mínimo: 10000.

-   Máximo: 150000000.

-   Rango: 149999000.

-   Desviación estándar: 4003982,9.
:::

::: callout
**Precio de los videojuegos (en dólares)**:

-   Mediana: 12,99.

-   Promedio: 15,03278

-   Mínimo: 0.

-   Máximo: 69,99.

-   Rango: 69,99.

-   Desviación estándar: 11,78411.
:::

::: callout
**Nota de Metacritic**:

-   Mediana: 74.

-   Promedio: 72,93191.

-   Mínimo: 20.

-   Máximo: 97.

-   Rango: 77.

-   Desviación estándar: 10,58026.
:::

::: callout
**Reseñas positivas (positive)**:

-   Mediana: 929.

-   Promedio: 12588,49.

-   Mínimo: 0.

-   Máximo: 5764420.

-   Rango: 5764420.

-   Desviación estándar: 106383,23.
:::

::: callout
**Negative (reseñas negativas)**:

-   Mediana: 198.

-   Promedio: 1691,981.

-   Mínimo: 0.

-   Máximo: 766677.

-   Rango: 766677.

-   Desviación estándar: 14692,469.
:::

::: callout
**Fechas de lanzamiento**:

-   Mínimo: 1997.

-   Máximo: 2024.

-   Rango: 27.\
:::

### Gráficos:

```{r}
#| warning: false
ggplot(clean_database, aes(x = clean_database$ReleaseDate)) +
  geom_freqpoly(alpha = 20, binwidth = 2.5, color = "black", size = 0.9) +
  labs(x = "Año de lanzamiento", y = "Cantidad de videojuegos", title = "Cantidad de videojuegos lanzados por año") +
  cowplot::theme_cowplot()
```

```{r}
#| warning: false
ggplot(clean_database, aes(x = Metacritic.score, y = EstimatedPlayers)) +
  geom_point(alpha = 20, color = "black", position = position_jitter()) +
  scale_y_log10(labels = scales::number) +
  scale_x_continuous(breaks = seq(0, 100, by = 10)) +
  labs(title = "Dispersión entre las variables jugadores estimados y nota en Metacritic", x = "Nota en Metacritic", y = "Jugadores estimados") +
  cowplot::theme_cowplot() +
  geom_smooth(method = "lm", se = FALSE,color = "blue")
```

```{r}
#| warning: False
ggplot(clean_database, aes(x = Price, y = EstimatedPlayers)) +
  geom_hex(alpha = 0.5, size = 1, position = position_jitter(width = 0.1, height = 0.1)) +  
  scale_y_log10(labels = scales::number) +
  scale_x_continuous(breaks = seq(0, 70, by = 10)) +
  labs(title = "Gráfico de dispersión entre el número de jugadores y el precio",
       x = "Precio",
       y = "Número de jugadores",
       fill = "Gradiente de densidad") +
  cowplot::theme_cowplot() +
  scale_fill_gradient(low = "blue", high = "red")
```

```{r}
#| warning: False
playtime_platforms_long <- clean_database %>%
  select(Windows, Mac, Linux, Average.playtime.forever) %>%
  pivot_longer(cols = c(Windows, Mac, Linux), names_to = "Plataform", values_to = "Supported")

ggplot(playtime_platforms_long, aes(x = Plataform, y = Average.playtime.forever, fill = Plataform)) +
  geom_violin(trim = FALSE, alpha = 0.7, color = "black") +
  geom_jitter(width = 0.2, alpha = 0.3, color = "black", size = 1) +
  scale_fill_manual(values = c("darkorange", "darkturquoise", "orchid4")) +
  labs(
    title = "Tiempo de Juego Promedio por Plataforma",
    x = "Plataforma",
    y = "Tiempo de Juego Promedio (horas)"
  ) +
  theme_classic(base_family = "sans") +
  theme(
    plot.title = element_text(face = "bold", size = 16, hjust = 0.5),
    axis.title = element_text(size = 14),
    axis.text = element_text(size = 12),
    legend.position = "none")
```

```{r}
#| echo: True
ggplot(clean_database, aes(x = ReleaseDate, y = EstimatedPlayers)) +
  geom_point(alpha = 0.9, color = "blue", size = 0.5) +
  stat_density_2d(aes(fill = after_stat(level)), geom = "polygon", color = "white", alpha = 0.6) +
  scale_fill_viridis_c(option = "plasma", name = "Densidad de Jugadores") +  
  scale_y_log10() + 
  labs(
    title = "Distribución de Jugadores a lo Largo del Tiempo",
    x = "Año de Lanzamiento",
    y = "Cantidad Estimada de Jugadores"
  ) +
  theme_minimal() 
```

## Propuesta Metodológica

### Nuevos Métodos

Se formularán varios métodos que permitirán analizar el **Steam Games
Dataset** y predecir el éxito de los videojuegos en función de variables
clave:

### Análisis Exploratorio de Datos (EDA)

**Objetivo**: Obtener una comprensión inicial del dataset, identificando
patrones, anomalías y relaciones entre variables.

**Variables a analizar**:

\- **Price**: Precio del videojuego.

\- **Positive**: Número de reseñas positivas.

\- **Negative**: Número de reseñas negativas.

\- **User score**: Calificación otorgada por los usuarios.

\- **Metacritic score**: Calificación del videojuego en Metacritic.

\- **Estimated players**: Número estimado de propietarios/jugadores del
videojuego.

\- **Release Date**: Fecha de lanzamiento del videojuego.

**Fuente**: @Ref14

### Regresión Lineal Múltiple

**Objetivo**: Predecir el número estimado de propietarios de un
videojuego (`Estimated owners`) utilizando diversas variables numéricas.

**Ecuación del Modelo**: $$
\text{Estimated owners} = \beta_0 + \beta_1 (\text{User score}) + \beta_2 (\text{Price}) + \beta_3 (\text{Positive}) + \epsilon
$$ - $(\beta_0)$**: Intercepto del modelo.**

**-** $(\beta_1, \beta_2, \beta_3)$: Coeficientes de las variables
predictoras.

**Descripción de las Variables**:

\- **`User score`**: Calificación otorgada por los usuarios, que puede
influir en la popularidad del videojuego.

\- **`Price`**: Precio del videojuego, que puede afectar su
accesibilidad y, en consecuencia, el número de propietarios.

\- **`Positive`**: Número de reseñas positivas, un indicador que refleja
la aceptación del juego por parte de la comunidad.

El modelo de regresión lineal múltiple proporciona una herramienta
poderosa para comprender cómo estas variables interactúan y afectan el
número estimado de propietarios de un videojuego.

**Fuente**: @Ref15

## Construcción de Fichas de Resultados

**Ficha**

■ Nombre del hallazgo/resultado: Comparación del tiempo de juego
promedio por plataforma.

■ Resumen en una oración: El tiempo de juego promedio varía
considerablemente entre plataformas, con una mayor concentración en
Windows.

■ Principal característica: Diferencia notable en la distribución del
tiempo de juego entre usuarios de Windows, Mac y Linux, con Windows
dominando en cantidad de horas. Se refleja en el gráfico 7.4.

■ Posibles desafíos: Las diferencias en tiempo de juego entre
plataformas podrían estar influenciadas por factores más allá de la
disponibilidad de títulos, como la optimización y características
específicas de cada plataforma. Comprender cómo estos factores afectan
la experiencia del usuario será fundamental para maximizar la audiencia
en diferentes plataformas.

■ Resumen en un párrafo: El análisis de la distribución del tiempo de
juego promedio por plataforma revela que los usuarios de Windows tienden
a tener un tiempo de juego mucho mayor en comparación con los de Mac y
Linux. Esto puede deberse a la disponibilidad limitada de ciertos
juegos, la optimización de rendimiento para diferentes sistemas
operativos o incluso las preferencias inherentes de cada grupo de
usuarios. Abordar estos desafíos podría ayudar a los desarrolladores a
diversificar su audiencia y mejorar la experiencia del usuario en
plataformas menos representadas.

**Ficha I**:

■ Nombre del hallazgo: Relación entre jugadores y la crítica de juegos.

■ Resumen en una oración: Los jugadores prefieren videojuegos con mejor
nota en Metacritic.

■ Principal característica: Relación positiva entre las notas de
Metacritic y cantidad de jugadores.

■ Posibles desafíos: Entender el porqué de esta relación positiva
(indicada por la pendiente de la línea de tendencia del gráfico 3), pues
se está frente a un fenómenos subjetivo que requerirá de análisis
alineados a la idea de la subjetividad. Las encuentas podrían servir.

■ Resumen de un párrafo: La línea de tendencia de la gráfica 7.2 es
clara; existe una relación positiva entre las notas de Metacritic y la
cantidad de jugadores por juego. Este resultado a priori era de
esperarse, sin embargo, dada la subjetividad del resultado puede ser
difícil concluir con un porqué de manera exacta.

**Ficha II**:

■ Nombre del hallazgo: Bastantes juegos lanzados en el período
2014-2019.

■ Resumen en una oración: La mayoría de juegos son pertenecen al período
2014-2019.

■ Principal característica: Como se puede observar en el gráfico 7.1, la
mayoría de juegos en Steam se ubican en el quarto de la década del 2010.

■ Posibles desafíos: Una explicación a este fenómeno se podría hacer por
el método de descarte. Resultaría factible analizar porqué los juegos
lanzados antes y después del período mencionado son pocos.

■ Resumen de un párrafo: Se halló que la mayoría de los videojuegos se
encuentran en este rango temporal. Para explicar esto, un método
coherente será el de tratar de explicar porqué no salieron tantos juegos
en las otras épocas. Una explicación parcial podría ser la pandemia, sin
embargo, son solo conjeturas y se requerirán analizar más estudios.

**Ficha III**:

■ Nombre del hallazgo: Relación negativa entre el número de jugadores y
el precio de los videojuegos.

■ Resumen en una oración: Mientras más caro es un juego, menos jugadores
tendrá.

■ Principal característica: Los juegos baratos atraen más jugadores.

■ Posibles desafíos: ¿Habrán características más haya del precio que los
juegos más caros no tienen? Esta pregunta surge ya que se sabe que entre
más caro es algo, de mejor calidad suele ser. Entender esta problemática
cuestión será crucial en el análisis profundo de preferencias.

■ Resumen de un párrafo: El gráfico 7.3 es el que llevó al grupo a este
importante hallazgo. Acaecen dudas acerca de este resultado relacionado
a las preferencias y características que tienen los juegos más baratos y
más caros. De acá surge la idea de usar como variable importante la de
los géneros de videojuegos, se conjetura que esto tiene mucho que ver,
pues en la base de datos está el videojuego Dota 2, el cual es un juego
competitivo, y como se mencionó en varias fichas de literatura: este
tipo de juegos es un gran atractor de masas (Di Blasi, 2019).

**Ficha IV**:

■ Nombre del hallazgo/resultado: Tendencia creciente en la cantidad
estimada de jugadores. ■ Resumen en una oración: La cantidad estimada de
jugadores ha mostrado un aumento significativo desde el año 2000.

■ Principal característica: Existe una concentración notable de
jugadores en los años 2010-2015. Se refleja en el gráfico 7.5.

■ Posibles desafíos: Las diferencias en la cantidad de jugadores podrían
estar relacionadas con diversos factores, como el lanzamiento de juegos
destacados o cambios en las tendencias del mercado, por lo que
identificar estos factores es crucial para entender mejor el
comportamiento de los jugadores.

■ Resumen en un párrafo: El análisis de la distribución de jugadores
estimados a lo largo del tiempo revela una tendencia creciente en la
cantidad de jugadores desde el año 2000, con picos significativos en
años como 2010 y 2015. Esto dice que el interés por los videojuegos ha
aumentado considerablemente, posiblemente influenciado por el
lanzamiento de títulos populares y el crecimiento de plataformas de
juego en línea.

```{r}
#| echo: false
#| fig.width: 10
```
